臺灣板橋地方法院民事判決　　　　　　 95年度重訴字第152號
原　　　告　機電聯企業股份有限公司
　　　　　　甲○○
訴訟代理人　南雪貞律師
被　　　告　丙○○
　　　　　　　　　　　國民
　　　　　　乙○○
　　　　　　　　　　　國民
　　　　　　丁○○
　　　　　　　　　　　國民
共　　　同
訴訟代理人　蘇夏曦律師
　　　　　　許進德律師
　　　　　　許峻鳴律師
上列當事人間塗銷所有權移轉登記等事件，本院於中華民國96年
7月27日言詞辯論終結，判決如下：
    主  文
原告之訴駁回。
訴訟費用由原告負擔。
　　事實及理由
一、程序方面：
  (一)本件原告訴請塗銷不動產（房屋及土地）所有權移轉登記，
    且不動產在臺北縣中和市，本院自有管轄權。
  (二)原告於訴狀送達後，追加被告丙○○，並將訴之聲明第1 項
    由「被告乙○○應將附表坐落臺北縣中和市○○段132 地號
    土地（應有部分263/100,000） 及其上建物門牌號碼臺北縣
    中和市○○路689 號21樓（建號2089）、22樓（建號2090）
    房屋2 棟辦理所有權移轉登記予被告丙○○，再由丙○○辦
    理所有權移轉登記予原告。」變更為「被告乙○○應將附表
    坐落臺北縣中和市○○段132 地號土地，面積6720.31 平方
    公尺，應有部分263/100,000 之所有權全部及其上建物門牌
    號碼臺北縣中和市○○路689 號21樓（建號2089）、22樓（
    建號2090）房屋2 棟所有權全部移轉登記予被告丙○○，再
    由被告丙○○將上開土地持分及建物全部之所有權移轉登記
    予原告。」，屬訴之追加（被告）及變更應受判決事項之聲
    明，核其請求之基礎事實同一，且不甚礙被告之防禦及訴訟
    之終結，依民事訴訟法第255 條第1 項第2 、3 、7 款規定
    ，應予准許。
二、原告主張：
  (一)原告於民國91年間委任被告丙○○擔任原告公司財務顧問，
    出售原告公司股票，被告丙○○乘機居中侵吞每股新臺幣（
    下同）31元股價，另夥同太陽會成員對原告公司毀損及法定
    代理人恐嚇所涉刑事責任，業經臺灣高等法院以92年度矚上
    重訴字第1 號判決確定並發監執行在案。
  (二)被告丙○○侵吞原告公司股票買賣價款，經原告公司對之提
    起侵權行為損害賠償，業經臺灣高等法院以94年度重上字第
    41號判決勝訴確定，經調閱被告丙○○財產歸戶資料，查知
    其名下並無財產，惟其妻即被告乙○○名下有坐落「臺北縣
    中和市○○段132 地號土地持分及其上建物，門牌號碼臺北
    縣中和市○○路689 號21、22樓」2 戶房屋（下稱系爭房地
    ），並經臺灣基隆地方法院檢察署92年2 月24日基檢清平91
    偵4382字第003127號函辦理假扣押登記，原告公司曾行文向
    基隆地檢署函詢，該署答覆稱：本署以91年度偵字第4382號
    案件偵辦被告丙○○涉嫌業務侵占機電聯企業股份有限公司
    （原告公司）股款乙案，丙○○供稱所侵占款項均用以購買
    系爭房地，登記為其妻即被告乙○○所有，而詢問乙○○之
    結果，答稱不知丙○○為其購買系爭房地之事，是以系爭房
    地係丙○○以侵占原告公司股款款項所購買等情已可認定，
    為該案件之重要事證，為防丙○○、乙○○於案件偵查、審
    判中湮滅罪證，故而發文禁止為任何變動登記等語。足見被
    告丙○○與乙○○間借名登記或信託契約之意思表示並不合
    致，依民法第153 條第1 項均不成立，被告乙○○無法律上
    原因取得系爭房地，應依民法第179 條第1 項規定，將系爭
    房地移轉登記返還予被告丙○○，而被告丙○○將犯罪所得
    易為系爭房地，原告公司自得依民法第242 條規定，於被告
    乙○○應將系爭房地移轉登記返還予被告丙○○後，代位被
    告丙○○請求移轉登記予原告。倘認被告丙○○與乙○○間
    成立借名登記或信託契約，被告丙○○將犯罪所得易為系爭
    房地，無償借名或信託登記予被告乙○○，有害及原告公司
    之損害賠償債權，原告公司自得依民法第244 條第1 項規定
    請求撤銷被告丙○○、乙○○間之借名、信託契約債權行為
    及借名、信託、登記物權行為，該物權行為經撤銷，被告乙○○應將系爭房地移轉登記返還予被告丙○○後，原告依民
    法第242 條規定，代位請求移轉登記予被告丙○○後，再移
    轉登記予原告。另原告主張被告丙○○將侵占原告公司款項
    用以購買系爭房地，並登記為其妻即被告乙○○所有，被告
    乙○○係屬不當得利，而被告丙○○對原告而言，不動產係
    犯罪所得之變形，依不當得利亦應返還予原告。被告丙○○
    迄未為所有權移轉登記，原告自得以被告丙○○怠於行使其
    權利而行使代位權。爰請求如訴之聲明第1 項。
  (三)被告丙○○、乙○○與被告丁○○間並無任何借貸債權債務
    關係，將系爭房地設定本金最高限額抵押權630 萬元予被告
    丁○○，係屬虛偽，依民法第87條規定，被告乙○○、丁○○間之抵押權設定行為係屬通謀虛偽，依法無效，應予塗銷
    ，原告依民法第242 條亦得代位訴請塗銷。退步言，縱非通
    謀虛偽，其設定抵押權登記，有害於原告公司之求償，屬詐
    害行為，原告公司亦得依民法第244 條第2 項規定請求撤銷
    ，再依民法第113 條規定請求塗銷渠等間之抵押權設定登記
    ，並請求如訴之聲明第2 項等語。併為聲明：1.被告乙○○
    應將附表坐落臺北縣中和市○○段132 地號土地，面積6720
    .31 平方公尺，應有部分263/100,000 之所有權全部及其上
    建物門牌號碼臺北縣中和市○○路689 號21樓（建號2089）
    、22樓（建號2090）房屋2 棟所有權全部移轉登記予被告丙○○，再由被告丙○○將上開土地持分及建物全部之所有權
    移轉登記予原告。2.被告丁○○應將上揭房地於92年臺北縣
    中和地政事務所以北中地登字第062310號收件，92年2 月25
    日所為本金最高限額630 萬元抵押權設定登記予以塗銷。
三、被告則以：
  (一)原告雖舉基隆地檢署函主張被告丙○○曾在臺灣高等法院92
    年度矚上重訴字第1 號刑事案件偵查中供稱：「侵占款項均
    用以購買系爭房地，登記為其妻即被告乙○○所有」、而被
    告乙○○則在偵查中供稱：「不知被告丙○○為其購買系爭
    房地」等情，因此二人間並不成立借名登記或信託契約，被
    告乙○○係無法律上原因取得系爭房地，自應依不當得利規
    定返還予被告丙○○，而由原告代位行使此項權利云云。然
    經鈞院至高等法院及最高法院核閱上開刑事卷宗之結果，並
    未有記載被告二人曾為上開供述之筆錄，而原告訴訟代理人
    自行閱覽刑事卷宗後，亦自承與鈞院所影印之資料相同，換
    言之，該刑事卷宗內根本沒有被告二人曾有如上開陳述之筆
    錄，因此實不能逕憑檢方單方之意見而認原告上開主張為真
    實，且原告並未提出其他證據證明被告丙○○與乙○○間並
    無借名登記或信託契約關係存在，是原告主張顯屬臆測而已
    。其次，原告又主張被告丙○○對原告而言，不動產係犯罪
    所得之變形，依不當得利亦應返還予原告云云。但原告並無
    法證明系爭房地即係被告丙○○以所謂侵占款項購買，已如
    前述，況原告僅泛稱「依不當得利亦應返還予原告」，但究
    竟係依何不當得利之規定原告則未指明，實難認已指明其請
    求權基礎何在。原告又主張若認被告丙○○與乙○○有借名
    登記或信託契約關係存在時，則依民法第244 條規定撤銷二
    人間之債、物權行為云云。惟民法第245 條前項規定：「前
    條撤銷權，自債權人知有撤銷原因時起，1 年間不行使而消
    滅。」，依原告公司所提出之基隆地檢署函，可知在92 年2
    月26日時，系爭房地已為被告乙○○所有。又依基隆地方法
    院92年矚重訴第1 號判決書所認定之事實：「91年7 月17日
    晚間，．．．甲○○，張嘉榛夫婦則指責丙○○侵吞股票差
    價，要求丙○○返還侵占款項．．．。」是可推知，至遲於
    92年2 月26日時，原告公司負責人甲○○即知上情，則今原
    告公司遲至95年4 月7 日始提起本訴主張撤銷，實已逾除斥
    期間，其請求自屬無據。依鈞院調取被告丙○○在寶華銀行
    之往來明細記錄，雖於91年5 月28日、同年6 月25日及同年
    6 月28日被告丙○○之帳戶曾分別以現金存入500 萬、300
    萬及130 萬，另顏金順於同年5 月31日匯入370 萬，之後於
    91年7 月17日及同年8 月1 日分別開立915 萬元之臺灣銀行
    支票及轉帳200 萬元至公小穎之帳戶，而被告乙○○亦在鈞
    院供稱此二筆款項是交給系爭房地賣方的價款，惟被告乙○○亦已供稱：「丙○○買房子的錢是我與被告丙○○共同存
    的錢，我自己的錢約有三、四百萬元，房屋總價1050萬元，
    不夠的錢都是被告丙○○出的錢，我要買房子叫被告丙○○
    去付錢。」，是系爭房地並非全由被告丙○○出資，且被告
    丙○○供稱：「我當時有做仲介房屋及土地買賣現金收入拿
    去買房子。原告的錢我有特別開一個戶，錢我都分給其他仲
    介，在我身上分到的錢不多。」，是實際上支付系爭房地之
    金錢係被告丙○○從事仲介及土地買賣之報酬，並非所謂原
    告之股款，至於原告股款被告丙○○係另開設一帳戶管理，
    而該帳戶的錢都已經分給其他仲介，自無可能再持作購買房
    地之價款。況由上開往來帳戶明細，只能證明有資金進入被
    告丙○○帳戶之事實，但實無法證明資金的來源就是原告所
    主張之所謂侵占原告之股款，是原告所言全憑推測，尚無證
    據足以支持其主張，顯非可採甚明。退步言之，縱系爭房地
    之價款係被告丙○○以出賣原告公司股票所得股款支付，惟
    查原告公司負責人甲○○係意圖拉抬機電聯公司價值，意圖
    獲取不法利益，始交付被告丙○○股票，從而原告交付被告
    股票，係意圖不法利益為目的，屬目的不法，故依180 條「
    不法原因之給付」之規定，自不得請求返還不當得利。
  (二)當初被告乙○○因被告丙○○因案遭羈押，家庭生活頓失依
    據，故開始向被告丁○○多次借貸金錢以支付家庭生活開銷
    及訴訟相關費用，92年2 月前每次借貸均係由被告乙○○直
    接向被告丁○○拿取現金，金額不等，之後被告丁○○為保
    障已借出及日後尚要出借予被告乙○○之金錢債權，即要求
    被告乙○○將系爭房地設定630 萬元之最高限額抵押權做為
    擔保，故始有被告乙○○於92年2 月2 日向地政機關申請登
    記最高限額抵押權之事。而於最高限額抵押權設定後，被告
    乙○○仍陸續自92年3 月起至同年12月底止向被告丁○○借
    款共計5,179,000 元，均由被告丁○○以匯款或直接將現金
    存至被告乙○○華泰商業銀行之戶頭，由此可證被告乙○○
    與被告丁○○間確有金錢借貸關係無疑，且借款金額至少達
    5, 179,000元，是原告質疑被告二人間之借貸關係為虛，而
    請求塗銷被告丁○○之抵押權即顯然無據。又雖依鈞院向臺
    北縣中和地政事務所函調被告乙○○96年3 月1 日向該所申
    請設定及抵押權塗銷登記卷證內容，可看出被告乙○○確實
    有向該所申請塗銷上開設定予被告丁○○之抵押權，被告丁○○亦出具債務清償證明書，但實際上被告乙○○尚未清償
    積欠被告丁○○之款項，而被告丁○○之所以同意出具清償
    證明書，係因被告丁○○前曾向被告乙○○請求清償上開借
    款，被告乙○○因無資力清償，故只好另向訴外人借款，準
    備以此筆借款來清償積欠被告丁○○之款項，並同意以系爭
    房地設定共12,000,000元之最高限額抵押權予訴外人作為擔
    保，惟因訴外人要求要先將被告丁○○之（第一順位）抵押
    權塗銷，故被告乙○○即要求被告丁○○先出具債務清償證
    明書以便辦理塗銷登記，並同時辦理抵押權之設定登記，俟
    設定登記辦妥、被告乙○○取得自訴外人所借金錢後，即以
    此筆金錢清償被告丁○○，此由中和地政卷證內被告乙○○
    係以連件申請方式，於96年3 月1 日當天同時申請設定抵押
    權登記及塗銷丁○○之抵押權登記，即可證明上情。惟因系
    爭房地已由鈞院發函通知中和地政註記有訴訟繫屬中，故中
    和地政即依土地登記規則之規定否准被告乙○○之上開申請
    。是依上可知，實際上被告乙○○尚未清償積欠被告丁○○
    之款項，換言之被告丁○○所有之6,300,000 之最高限額抵
    押權仍繼續存在無疑，尚不能以被告丁○○曾出具清償證明
    書為由即認抵押權已消滅；另查因申請設定案遭駁回，故該
    訴外人也未將任何款項交予被告乙○○，併此敘明等語，資
    為抗辯。併為答辯聲明：(一)原告之訴駁回。(二)如受不利判決
    ，被告願供擔保，請准宣告免為假執行。
四、兩造均不爭執之事實（應信為真正）：
  (一)原告於91年間委任被告丙○○擔任原告公司財務顧問，出售
    原告公司股票，被告丙○○乘機居中侵吞每股31元股價，另
    夥同太陽會成員對原告公司毀損及法定代理人恐嚇所涉刑事
    責任，業經臺灣高等法院以92年度矚上重訴字第1 號判決確
    定並發監執行在案。且經原告公司對之提起侵權行為損害賠
    償，業經臺灣高等法院以94年度重上字第41號判決勝訴（1,
    000 萬元）確定。有刑事判決2 份、民事判決2 份及確定證
    明（見本院卷一第7 至96頁）附卷可稽。
  (二)系爭房地總價為1,050 萬元。訴外人顏金順於91年5 月31日
    匯370 萬元入被告丙○○設於寶華商業銀行中和分行之帳戶
    內。被告丙○○於91年7 月17日及91年8 月1 日分別開立91
    5 萬元之臺灣銀行支票及轉帳200 萬元至公小穎之帳戶，計
    1,115 萬元以給付購買系爭房地之價款，並於91年8月1日登
    記為其妻即被告乙○○所有。業據被告乙○○自陳在卷（見
    本院卷二第40頁），並有系爭房地之登記謄本、寶華商業銀
    行中和分行95年12月27日函及所附91年4 月至92年6 月期間
    之收付明細內，有關匯款人顏金順之匯款部分資料、寶華商
    業銀行中和分行96年3 月28日函及所附之傳票、支票（見本
    院卷一第97至99頁、第198 至201頁、本院卷二第7至9頁）
    附卷可稽。
  (三)顏金順於91年5 月13日匯5 萬元、於91年5 月22日匯20萬元
    、於91年5 月30日匯30萬元、於91年6 月4 日匯60萬元、於
    91 年6月10日匯500 萬元（計615 萬元）入被告乙○○設於
    慶豐商業銀行中和分行之帳戶內。有慶豐商業銀行中和分行
    95年12月22日函及所附91年4 月1 日至92年6 月30日交易明
    細（見本院卷一第203 至204 頁）附卷可稽。
  (四)被告乙○○將系爭房地設定本金最高限額抵押權630 萬元予
    被告丁○○，並於92年2 月25日登記。有系爭房地之登記謄
    本（見本院卷一第97至99頁）附卷可稽。
五、原告主張：被告丙○○將侵占原告公司股款款項均用以購買
    系爭房地，登記為其妻即被告乙○○所有，而被告乙○○不
    知被告丙○○為其購買系爭房地，足見被告丙○○與乙○○
    間借名登記或信託契約之意思表示並不合致，依民法第153
    條第1 項均不成立，被告乙○○無法律上原因取得系爭房地
    ，應依民法第179 條第1 項規定，將系爭房地移轉登記返還
    予被告丙○○，而被告丙○○將犯罪所得易為系爭房地，原
    告公司自得依民法第242 條規定，於被告乙○○應將系爭房
    地移轉登記返還予被告丙○○後，代位被告丙○○請求移轉
    登記予原告。倘認被告丙○○與乙○○間成立借名登記或信
    託契約，被告丙○○將犯罪所得易為系爭房地，無償借名或
    信託登記予被告乙○○，有害及原告公司之損害賠償債權，
    原告公司自得依民法第244 條第1 項規定請求撤銷被告丙○○、乙○○間之借名、信託契約債權行為及借名、信託、登
    記物權行為，該物權行為經撤銷，被告乙○○應將系爭房地
    移轉登記返還予被告丙○○後，原告依民法第242 條規定，
    代位請求移轉登記予被告丙○○後，再移轉登記予原告。另
    原告主張被告丙○○將侵占原告公司款項用以購買系爭房地
    ，並登記為其妻即被告乙○○所有，被告乙○○係屬不當得
    利，而被告丙○○對原告而言，不動產係犯罪所得之變形，
    依不當得利亦應返還予原告。被告丙○○迄未為所有權移轉
    登記，原告自得以被告丙○○怠於行使其權利而行使代位權
    。爰請求如訴之聲明第1 項。又被告丙○○、乙○○與被告
    丁○○間並無任何借貸債權債務關係，將系爭房地設定本金
    最高限額抵押權630 萬元予被告丁○○，係屬虛偽，依民法
    第87條規定，被告乙○○、丁○○間之抵押權設定行為係屬
    通謀虛偽無效，應予塗銷，原告依民法第242 條亦得代位訴
    請塗銷。退步言，縱非通謀虛偽，其設定抵押權登記，有害
    於原告公司之求償，屬詐害行為，原告公司亦得依民法第24
    4 條第2 項規定請求撤銷，再依民法第113 條規定請求塗銷
    渠等間之抵押權設定登記，並請求如訴之聲明第2 項等語。
    被告則辯稱如上。經查：
  (一)按「債務人怠於行使其權利時，債權人因保全債權，得以自
    己之名義，行使其權利。但專屬於債務人本身者，不在此限
    。」、「債務人所為之無償行為，有害及債權者，債權人得
    聲請法院撤銷之。債務人所為之有償行為，於行為時明知有
    損害於債權人之權利者，以受益人於受益時亦知其情事者為
    限，債權人得聲請法院撤銷之。債務人之行為非以財產為標
    的，或僅有害於以給付特定物為標的之債權者，不適用前二
    項之規定。債權人依第1 項或第2 項之規定聲請法院撤銷時
    ，得並聲請命受益人或轉得人回復原狀。但轉得人於轉得時
    不知有撤銷原因者，不在此限。」、「無效法律行為之當事
    人，於行為當時知其無效，或可得而知者，應負回復原狀或
    損害賠償之責任。」，民法第242 條、第244 條、第113 條
    定有明文。又民法第244 條所規定債權人撤銷權之行使方法
    ，與一般撤銷權不同，一般撤梢權僅依一方之意思表示為之
    為已足，而民法第244 條所規定之撤銷權，則必須聲請法院
    撤銷之，因此在學說上稱之為撤銷訴權。撤銷訴權雖亦為實
    體法上之權利而非訴訟法上之權利，然倘非以訴之方法行使
    ，即不生撤銷之效力，在未生撤銷之效力以前，債務人之處
    分行為尚非當然無效，從而亦不能因債務人之處分具有撤銷
    之原因，即謂已登記與第三人之權利當然應予塗銷（最高法
    院56年臺上字第19號及56年臺上字第347 號判例意旨參照）
    。
  (二)原告於91年間委任被告丙○○擔任原告公司財務顧問，出售
    原告公司股票，被告丙○○乘機居中侵吞每股31元股價，另
    夥同太陽會成員對原告公司毀損及法定代理人恐嚇所涉刑事
    責任，業經臺灣高等法院以92年度矚上重訴字第1 號判決確
    定並發監執行在案。且經原告公司對之提起侵權行為損害賠
    償，業經臺灣高等法院以94年度重上字第41號判決勝訴（1,
    000 萬元）確定。系爭房地總價為1,050 萬元。訴外人顏金
    順於91年5 月31日匯370 萬元入被告丙○○設於寶華商業銀
    行中和分行之帳戶內。被告丙○○於91年7 月17日及91年8
    月1 日分別開立915 萬元之臺灣銀行支票及轉帳200 萬元至
    公小穎之帳戶，計1,115 萬元以給付購買系爭房地之價款，
    並於91年8 月1 日登記為其妻即被告乙○○所有。顏金順於
    91年5 月13日匯5 萬元、於91年5 月22日匯20萬元、於91年
    5 月30日匯30萬元、於91年6 月4 日匯60萬元、於91 年6月
    10日匯500 萬元（計615 萬元）入被告乙○○設於慶豐商業
    銀行中和分行之帳戶內等情，已如前述。雖可見被告丙○○
    確有可能將侵占原告公司款項用以購買系爭房地，並登記為
    其妻即被告乙○○所有，但因被告丙○○、乙○○堅決否認
    而辯稱：系爭房地並非全由被告丙○○出資，被告乙○○亦
    有出資，實際上支付系爭房地之金錢係被告丙○○從事仲介
    及土地買賣之報酬，並非所謂原告之股款，至於原告股款被
    告丙○○係另開設一帳戶管理，而該帳戶的錢都已經分給其
    他仲介，自無可能再持作購買房地之價款。況由上開往來帳
    戶明細，只能證明有資金進入被告丙○○帳戶之事實，但實
    無法證明資金的來源就是原告所主張之所謂侵占原告之股款
    等語，則依民事訴訟法第277 條規定，自應由原告就其主張
    「被告丙○○將侵占原告公司款項用以購買系爭房地」之事
    實負舉證之責任。又依原告所提出之臺灣基隆地方法院檢察
    署94年11月18日基檢玲平92偵1050字第24176 號函（見本院
    卷一第100 頁）所示，該署雖答覆稱：本署以91年度偵字第
    4382 號 案件偵辦被告丙○○涉嫌業務侵占機電聯企業股份
    有限公司（原告公司）股款乙案，丙○○供稱所侵占款項均
    用以購買系爭房地，登記為其妻即被告乙○○所有，而詢問
    乙○○之結果，答稱不知丙○○為其購買系爭房地之事，是
    以系爭房地係丙○○以侵占原告公司股款款項所購買等情已
    可認定，為該案件之重要事證，為防丙○○、乙○○於案件
    偵查、審判中湮滅罪證，故而發文禁止為任何變動登記等語
    。但經本院向臺灣高等法院94年度矚上重更字第2 號（寒股
    ）影印臺灣基隆地方法院檢察署91年度偵字第4382號偵查卷
    宗，其內被告丙○○、乙○○均無為上開供稱或答稱等語，
    是上開臺灣基隆地方法院檢察署94年11月18日基檢玲平92偵
    1050字第24176 號函示內容，即無足取。又依臺灣基隆地方
    法院檢察署91年度偵字第4382號偵查卷宗有關被告丙○○、
    乙○○之供詞亦僅能推測「被告丙○○確有可能將侵占原告
    公司款項用以購買系爭房地」，尚不足據以認定「被告丙○○將侵占原告公司款項用以購買系爭房地」之事實。是原告
    主張：被告丙○○將侵占原告公司股款款項均用以購買系爭
    房地，登記為其妻即被告乙○○所有，而被告乙○○不知被
    告丙○○為其購買系爭房地等語，即乏依據，尚無足採。從
    而，原告主張：被告丙○○與乙○○間借名登記或信託契約
    之意思表示並不合致，依民法第153 條第1 項均不成立，被
    告乙○○無法律上原因取得系爭房地，應依民法第179 條第
    1 項規定，將系爭房地移轉登記返還予被告丙○○，而被告
    丙○○將犯罪所得（即1,000 萬元）易為系爭房地，原告公
    司自得依民法第242 條規定，於被告乙○○應將系爭房地移
    轉登記返還予被告丙○○後，代位被告丙○○請求移轉登記
    予原告等語及主張：被告丙○○將侵占原告公司款項用以購
    買系爭房地，並登記為其妻即被告乙○○所有，被告乙○○
    係屬不當得利，而被告丙○○對原告而言，不動產係犯罪所
    得之變形，依不當得利亦應返還予原告。被告丙○○迄未為
    所有權移轉登記，原告自得以被告丙○○怠於行使其權利而
    行使代位權等語，亦乏依據，尚無足取。
  (三)更退一步言之，本件縱認「被告丙○○將侵占原告公司股款
    款項均用以購買系爭房地，登記為其妻即被告乙○○所有，
    且被告丙○○與乙○○間成立借名登記或信託契約」屬實，
    惟原告對被告丙○○僅取得侵權行為損害賠償債權1,000 萬
    元之執行名義，已如前述，原告並未主張並舉證其對被告丙○○取得系爭房地之執行名義或請求權，且依上開說明，民
    法第244 條所規定債權人撤銷權之行使方法，與一般撤銷權
    不同，一般撤梢權僅依一方之意思表示為之為已足，而民法
    第244 條所規定之撤銷權，則必須聲請法院撤銷之。本件原
    告訴之聲明並未載明請求將被告丙○○、乙○○間之借名、
    信託契約債權行為及借名、信託、登記物權行為予以撤銷，
    已如前述。是原告據以主張：倘認被告丙○○與乙○○間成
    立借名登記或信託契約，被告丙○○將犯罪所得易為系爭房
    地，無償借名或信託登記予被告乙○○，有害及原告公司之
    損害賠償債權，原告公司自得依民法第244 條第1 項規定請
    求撤銷被告丙○○、乙○○間之借名、信託契約債權行為及
    借名、信託、登記物權行為，該物權行為經撤銷，被告乙○○應將系爭房地移轉登記返還予被告丙○○後，原告依民法
    第242 條規定，代位請求移轉登記予被告丙○○後，再移轉
    登記予原告等語，亦屬無據，尚無可採。
  (四)本件原告對被告丙○○僅取得侵權行為損害賠償債權1,000
    萬元之執行名義，原告並未對被告丙○○取得系爭房地之執
    行名義或請求權，已如前述。又所謂最高限額之抵押契約，
    係指所有人提供抵押物，與債權人約定在一定金額之限度內
    ，擔保現在已發生及將來可能發生之債權之抵押權設定契約
    而言。此種抵押權所擔保之債權，除訂約時已發生之債權外
    ，即將來發生之債權，在約定限額之範圍內，亦為抵押權效
    力所及。被告乙○○將系爭房地設定本金最高限額抵押權63
    0 萬元予被告丁○○，並於92年2 月25日登記，已如前述。
    且被告丁○○陸續於92年4 月10日匯款5 萬元、於92年5 月
    23日匯款10萬元、於92年7 月2 日將現金6 萬元存入、於92
    年7 月7 日將現金40萬元存入、於92年10月2 日將現金45,0
    00元存入、於92年10月3 日將現金10萬元存入、於92年10月
    14日將現金482,000 元存入、於92年10月15日將現金512,00
    0 元存入、於92年10月20日將現金152 萬元存入、於92年11
    月18日將現金80萬元存入、於92年12月29日將現金12萬元存
    入、於92年12月30日將現金80萬元存入被告乙○○華泰商業
    銀行之戶頭，計4,989,000 元等情，亦有被告乙○○華泰商
    業銀行之存摺（見本院卷二第66至67頁）附卷可稽，且為原
    告所不爭執，應信為真。足見上開本金最高限額抵押權應非
    被告乙○○與丁○○2 人通謀虛偽所為。是原告主張：被告
    丙○○、乙○○與被告丁○○間並無任何借貸債權債務關係
    ，將系爭房地設定本金最高限額抵押權630 萬元予被告丁○○，係屬虛偽，依民法第87條規定，被告乙○○、丁○○間
    之抵押權設定行為係屬通謀虛偽無效，應予塗銷，原告依民
    法第242 條亦得代位訴請塗銷等語，即乏依據，尚無足採。
  (五)本件原告並未於訴之聲明內載明請求撤銷上開被告乙○○、
    丁○○間抵押權設定之債權行為及物權行為，而民法第244
    條所規定債權人撤銷權之行使方法，與一般撤銷權不同，一
    般撤梢權僅依一方之意思表示為之為已足，而民法第244 條
    所規定之撤銷權，則必須聲請法院撤銷之，因此在學說上稱
    之為撤銷訴權。撤銷訴權雖亦為實體法上之權利而非訴訟法
    上之權利，然倘非以訴之方法行使，即不生撤銷之效力，在
    未生撤銷之效力以前，債務人之處分行為尚非當然無效，從
    而亦不能因債務人之處分具有撤銷之原因，即謂已登記與第
    三人之權利當然應予塗銷，已如前述。是原告主張：退步言
    ，縱非通謀虛偽，其設定抵押權登記，有害於原告公司之求
    償，屬詐害行為，原告公司亦得依民法第244 條第2 項規定
    請求撤銷，再依民法第113 條規定請求塗銷渠等間之抵押權
    設定登記等語，亦乏依據，洵無足取。
六、從而，原告分別依民法第179 條第1 項、第242 條、第244
    條第1 項、第244 條第2 項、第113 條規定，各請求如訴之
    聲明所示，均為無理由，應予駁回。
七、本件事證已臻明確，兩造其餘攻擊、防禦方法及舉證，經本
　　院審酌後，認對於判決結果均無影響，爰不一一論述，併此
　　指明。
據上論結，本件原告之訴為無理由，依民事訴訟法第78條，判決
如主文。
中　　華　　民　　國　　96　　年　　8 　　月　　17　　日
                  民事第一庭  法  官  楊千儀
右為正本，係照原本作成。
如對本判決上訴，須於判決送達後20日內向本院提出上訴狀（需
按他造人數附繕本）。
中　　華　　民　　國　　96　　年　　8 　　月　　17　　日
                              書記官　簡青根
